【裁判字號】    99,上訴,210
【裁判日期】    990316
【裁判案由】    偽造文書等
【裁判全文】
臺灣高等法院刑事判決                 99年度上訴字第210號
上  訴  人  臺灣桃園地方法院檢察署檢察官
被      告  戊○○
            己○○
上列上訴人因被告偽造文書等案件，不服台灣桃園地方法院九十
八年度訴字第九八三號，中華民國九十八年十二月一日第一審判
決（起訴案號：台灣桃園地方法院檢察署九十八年度偵字第一一
三三四號），提起上訴，本院判決如下：
    主  文
上訴駁回。
    理  由
一、公訴意旨略以：被告戊○○、己○○因缺錢花用，與「阿B
    」、「弟仔」共組詐騙集團，其中被告戊○○、己○○各可
    分得所詐騙金額之百分之三點三，而自民國九十七年十二月
    間某日起，共同意圖為自己不法之所有，並基於冒充公務員
    而行使其職權、行使偽造公文書及詐欺之犯意聯絡而為下列
    行為：(一)於九十七年十二月四日上午十時十分，由其詐欺集
    團中某姓名年籍不詳之人，撥打電話予甲○○，佯稱為臺新
    商業銀行人員、臺北市警察局偵二隊員警以及臺北地方法院
    檢察署張書華檢察官，向甲○○表示其金融帳戶遭詐騙集團
    使用，並告知需將帳戶內金錢提領，另存至指定帳戶，致甲○○陷於錯誤，於九十七年十二月四日下午四時五十分許，
    依指示在桃園縣龜山鄉○○街口之加油站，將新臺幣（下同
    ）六十萬元，交予「張書華」檢察官所指定之假冒「吳清洲
    」警官之被告戊○○，被告戊○○並將偽造之「法務部行政
    執行假扣押處份命令」、「臺灣台北地方法院檢察署卷宗」
    、「臺灣臺北地方法院收據」、「請求暫時性凍結執行聲請
    書」、「個人資料外洩授權止付申請書」及「台北地方法院
    檢察署監管科」函文交付予甲○○，以茲取信而行使。(二)於
    九十七年十二月二十五日上午九時三十分許，由其詐欺集團
    中某姓名年籍不詳之女子，撥打電話予乙○○，佯稱為中華
    電信客服人員，以其遭冒用申請電話門號，並將電話轉接到
    佯稱為電信警察隊「張警官」之詐欺集團成員，嗣「張警官
    」向乙○○表示上開門號涉及擄車勒贖，致乙○○陷於錯誤
    ，依指示於九十七年十二月二十五日中午十二時四十五分許
    ，在臺北市內湖住處，將一百五十五萬元交予「張警官」指
    定之假冒林姓助理之被告己○○，被告己○○並將偽造之「
    臺灣台北地方法院檢察署刑事傳票」、「台北地方法院公證
    申請書」交付予乙○○（起訴書誤載為甲○○），以茲取信
    而行使。因認被告戊○○、己○○所為，係犯刑法第三百三
    十九條第一項之詐欺取財罪嫌、同法第二百十六條、第二百
    十一條之行使偽造公文書及同法第一百五十八條第一項冒充
    公務員而行使其職權罪嫌。
二、按犯罪事實應依證據認定之，無證據不得認定其犯罪事實。
    又不能證明被告犯罪或其行為不罰者，應諭知無罪之判決。
    刑事訴訟法第一百五十四條第二項、第三百零一條第一項分
    別定有明文。再認定不利於被告之事實，須依積極證據，苟
    積極證據不足為不利於被告事實之認定時，即應為有利於被
    告認定，更不必有何有利之證據。又刑事訴訟法上所謂認定
    犯罪事實之證據，係指足以認定被告確有犯罪行為之積極證
    據而言，該項證據自須適合於被告犯罪事實之認定，始得採
    為斷罪資料。事實之認定，應憑證據，如未能發現相當證據
    ，或證據不足以證明，自不能以推測或擬制之方法，以為裁
    判基礎。另認定犯罪事實所憑之證據，雖不以直接證據為限
    ，間接證據亦包括在內；然而無論直接或間接證據，其為訴
    訟上之證明，須於通常一般之人均不致有所懷疑，而得確信
    其為真實之程度者，始得據為有罪之認定，倘其證明尚未達
    到此一程度，而有合理之懷疑存在時，事實審法院復已就其
    心證上理由予以闡述，敘明其如何無從為有罪之確信，因而
    為無罪之判決，尚不得任意指為違法，最高法院分別著有三
    十年上字第八一六號、二十九年上字第三一０五號、四十年
    台上字第八六號、七十六年台上字第四九八六號判例可資參
    照。
三、公訴人認被告戊○○、己○○涉犯上揭犯行，係以被告戊○○、己○○於警詢之供述，及被害人甲○○、乙○○於警詢
    及偵查中之指認、證述以及其二人所提出之偽造之「法務部
    行政執行假扣押處份命令」、「臺灣台北地方法院檢察署卷
    宗」、「臺灣臺北地方法院收據」、「請求暫時性凍結執行
    聲請書」、「個人資料外洩授權止付申請書」及「台北地方
    法院檢察署監管科」函文、「臺灣台北地方法院檢察署刑事
    傳票」、「台北地方法院公證申請書」等偽造文件為主要論
    據。
四、被告戊○○、己○○二人於本院審理時未到庭，惟渠等於原
    審均堅詞否認有何偽造文書及詐欺等犯行，辯稱：渠等固曾
    有詐欺及行使偽造文書之行為，惟業經另案起訴，並經台灣
    桃園地方法院九十八年度訴字第二八０號刑事判決確定，本
    件行使偽造文書及詐欺等犯罪事實並非渠二人所為；被告己○○另辯稱：伊九十七年十二月二十五日當日在屏東練習「
    官將首」演出，有謝豐裕、周峰旗可證明渠不在案發現場等
    語。經查：
  (一)被告戊○○、己○○因缺錢花用，與「阿B 」、「弟仔」共
    組詐騙集團，由「阿B 」負責開車及策劃詐騙任務，「弟仔
    」與被告戊○○、己○○分別負責假冒公務員身分、把風及
    取款，就所詐騙金額被告戊○○與己○○均可分得百分之三
    點三，其等自九十七年十二月下旬某日起，共同意圖為自己
    不法之所有，並基於冒充公務員而行使其職權、偽造公文書
    、行使偽造公文書及詐欺之犯意聯絡，分別向被害人丁○○
    、丙○○、庚○○○詐騙取得一百七十萬元、七十五萬元、
    一百七十萬元等事實，固為被告戊○○、己○○供述在卷（
    見偵卷第九至二三、二八至三四頁），且與卷內被害人丁○○、丙○○、庚○○○於警詢中之指訴相符（見偵卷第四七
    至五五、七二至七八頁），並有偽造之臺灣臺北地方法院收
    據三紙、請求暫時性凍結執行聲請書一紙、台北地方法院檢
    察署監管科函文三紙附卷（見偵卷第五七至六三、八０、八
    三、八四頁），惟上開犯行業經原審九十八年度訴字第二八
    ０號刑事判決判處被告二人各應執行有期徒刑二年二月，並
    經本院以九十八年度上訴字第一七七七號刑事判決上訴駁回
    而確定乙節，有該案判決書及臺灣高等法院被告前案紀錄表
    附卷可稽（見原審卷第五七至六三頁，本院卷第一四至一七
    頁）。
  (二)再被害人甲○○、乙○○於上開時地遭詐欺集團詐騙，而陷
    於錯誤，致分別交付假冒「吳清洲」警官之人及假冒「張警
    官」所指定之林姓助理之人六十萬元、一百五十五萬元，並
    自該二人手中分別收受上開偽造文件之事實，固據證人甲○○、乙○○於原審到庭結證屬實，且該二名假冒警官及警官
    助理之人所交付與被害人甲○○、乙○○之上開偽造文件，
    其內容、形式及印文固亦與上開另案被害人丁○○、丙○○
    、庚○○○，自被告戊○○、己○○所收受之偽造文件，使
    用相同格式，僅被害人資料、案號、函文日期、文號之內容
    有所不同，且其使用之偽造之「台北地檢署」印文亦相符（
    見偵卷第四二至四六頁）。惟證人甲○○證稱，自稱台北市
    警察局偵二隊警官「吳清洲」之人未著警察制服，穿便服，
    瘦瘦高高，比伊高一個頭，不會很胖，伊與「吳清洲」是約
    在桃園縣龜山鄉○○街口的加油站前見面，當時見面時間不
    到三分鐘，伊有去龜山分局去指認「吳清洲」，九十八年三
    月二日警詢時，伊曾告訴警察伊不敢肯定「吳清洲」是否為
    照片上的人，因伊只有看過「吳清洲」一次，後來伊亦有到
    桃園地檢署指認過，該假冒「吳清洲」警官之人確非在場之
    被告戊○○，在整個被詐騙過程中，亦無類似被告戊○○、
    己○○聲音之人，且時間經過已久，該假冒「吳清洲」警官
    之人即使今日站在伊面前，伊亦沒辦法確認（見原審卷第二
    一至二五頁）。證人乙○○則證稱，他是職業軍人上校退伍
    ，他依照假冒「張警官」之人的指示，配合自帳戶內提領一
    百五十五萬元後，「張警官」說其可證明該筆款項非詐騙集
    團的贓款，其助理正好在他家附近，可以協助將該一百五十
    五萬元貼上封條，並送達九十七年十二月三十一日開庭的傳
    票，該名林姓助理之人到他家後，他請該名林姓助理清點該
    筆款項數額，清點完後請該名林姓助理貼封條，但是該名林
    姓助理說沒有帶封條，封條在樓下，他持續跟「張警官」通
    電話，該名林姓助理則趁他與「張警官」通話之際，將一百
    五十五萬元拿走離開他的住處，等到他發現到樓下找該名助
    理時，已經找不到人了。該名林姓助理個子高高，應有一百
    七十五公分高，戴眼鏡，身材不胖，很拘僅，比較沒講話，
    看來很斯文，頭髮不長，穿著比較正式，穿深色褲子，但是
    不是平頭、有無穿西裝，他忘記了，他與該名林姓助理見面
    時間不到二分鐘，當時一面與「張警官」通電話，沒有很注
    意，該名林姓助理當時交給他三張文件，其中一張該名林姓
    助理帶走，另二張他已交給警察，他在網路上看到龜山分局
    破獲一個案件，與他被詐騙情節雷同，所以他主動到龜山分
    局，由警員安排指認，當時指認編號三的照片，他也不是很
    確定，因與該名林姓助理接觸時間不長，未看仔細，他跟警
    察說比較有印象的是該人穿方頭皮鞋，警察說他所指認編號
    三照片上之人在被逮捕時就是穿方頭皮鞋，加上編號三照片
    上之人涉案情節與他被騙情節雷同，故他才指認編號三照片
    上之人為該名林姓助理，經到庭仔細看被告己○○，發現被
    告己○○的身材比該名林姓助理小一號，該名林姓助理身材
    比較壯碩，而己○○比較瘦，他也沒有辦法確定長相部分是
    否有相似處。而「張警官」講國語，有閩南語口音。但他遭
    受詐騙的過程中並無聽到類似被告二人的聲音。該名林姓助
    理即使今日站在伊面前，他也沒辦法很明確確認（見原審卷
    第二六至二八頁反面）。是依證人甲○○、乙○○上開證詞
    ，假冒「吳清洲」警官之人及假冒「張警官」所指定之林姓
    助理之人，尚難認係本件被告戊○○、己○○。
  (三)另案被害人丁○○、丙○○、庚○○○遭詐欺集團成員詐騙
    ，丁○○於九十七年十二月二十九日、三十一日及九十八年
    一月七日分別受騙交付五十萬元、七十萬元及五十萬元予詐
    欺集團成員「弟仔」及己○○；丙○○於九十七年十二月三
    十日交付七十五萬元予詐欺集團成員「弟仔」，庚○○○於
    九十七年十二月二十五日、三十日、九十八年一月八日分別
    交付一百萬元、七十萬元及一百三十萬元予詐欺集團成員，
    庚○○○並於警詢時表示，其於九十八年一月八日該次交付
    一百三十萬元予己○○，係第一次交付款項予己○○（見原
    審九十八年度訴字第二八０號判決事實欄一之(一)、(二)、(三)，
    及偵卷第四七至四九、七二至七八、五０至五五頁），是上
    開被害人等遭詐欺集團詐騙，被告己○○、戊○○固於九十
    八年一月八日詐騙庚○○○時，分別擔任取款及把風工作而
    被查獲，但由庚○○○之證述可知，就詐騙庚○○○部分，
    被告二人僅參與九十八年一月八日該次之詐騙行為，故於排
    除庚○○○之前二次受騙情形後，詐欺集團成員之上開犯案
    取款時間為介於九十七年十二月二十九日至九十八年一月八
    日之間，核與本件被告二人均稱係在九十七年十二月月底加
    入該詐欺集團之供述相符，且遍查全案卷證，並查無被告二
    人於上開詐騙案件發生之前，即有加入該詐欺集團之證據，
    故依罪證有疑，利於被告之證據法則，難認被告二人與本案
    詐騙被害人甲○○、乙○○之成員間，具有犯意聯絡及行為
    分擔。
  (四)至被告己○○辯稱謝豐裕、周峰旗可證明渠不在案發現場云
    云。證人謝峰裕固具結證稱，屏東市媽祖廟在九十七年十二
    月二十七日舉辦「官將首」比賽，比賽前那段時間他幾乎每
    天都有去看被告己○○練習，但他不確定九十七年十二月二
    十五日當日有沒有去看等語；又證人周峰旗亦具結證稱屏東
    市在九十七年十二月二十七日有「官將首」比賽，那段期間
    他都會去看被告己○○所帶的官將首團員練習，但他無法確
    定九十七年十二月二十五日去看過己○○他們練習官將首等
    語。上開二位證人之證詞，均無法確定其等於九十七年十二
    月二十五日當日確有看到被告己○○在屏東練習官將首，故
    被告辯稱不在場之說，自無可採。然認定不利於被告己○○
    之事實，應由檢察官就積極證據負舉證責任，苟積極證據不
    足為不利於被告己○○事實之認定時，即使上開證詞並不足
    證明被告己○○不在案發現場，仍應為有利於被告己○○認
    定。
五、綜上所述，公訴人提出之證據尚不足以使本院形成被告二人
    確有公訴意旨所指偽造文書等犯行之確切心證。此外，復查
    無其他積極證據足資證明被告二人有公訴意旨所指之上開犯
    行。是被告二人被訴之犯罪事實，均要屬不能證明。原審以
    不能證明被告二人犯罪而諭知被告二人無罪之判決，核無不
    合。公訴人上訴意旨略以：原審未予調查自稱「吳清洲」之
    警員交付被害人甲○○、乙○○之文件上之指紋，是否與被
    告二人相符等語（見本院卷第一三頁正反面），而認原審判
    決不當。然被害人二人遭詐騙時間迄今已二年有餘，相關文
    件亦經多人翻閱碰觸，是否仍可查得相關文件上犯罪行為人
    之指紋，誠有疑義；況被告二人難認有與本案詐騙被害人甲○○、乙○○之成員間，具有犯意聯絡及行為分擔，業如前
    述。是公訴人指摘原審判決不當，請求撤銷改判，為無理由
    ，應予駁回。
六、被告二人經合法傳喚，均無正當理由不到庭，爰不待其二人
    陳述，逕行判決。
據上論斷，應依刑事訴訟法第三百六十八條、第三百七十一條，
判決如主文。
本案經檢察官許仲瑩到庭執行職務。
中    華    民    國    99    年    3     月    16    日
                  刑事第十七庭  審判長法  官 王聰明
                                      法  官 陳世宗
                                      法  官 陳憲裕
以上正本證明與原本無異。
如不服本判決，應於收受送達後10日內向本院提出上訴書狀，其
未敘述上訴之理由者並得於提起上訴後10日內向本院補提理由書
（均須按他造當事人之人數附繕本）「切勿逕送上級法院」。
                                      書記官 張玉如
中    華    民    國    99    年    3     月    17    日

司法院資訊處製作；財團法人民間司法改革基金會備份。
